【裁判字號】    95,易,2651
【裁判日期】    951018
【裁判案由】    詐欺
【裁判全文】
臺灣臺中地方法院刑事判決              95年度易字第2651號
公  訴  人  臺灣臺中地方法院檢察署檢察官
被      告  甲○○
                    （另案於臺灣臺中監獄執行中）
上列被告因詐欺案件，經檢察官提起公訴（九十五年度偵字第一
四一四六號），本院合議庭裁定進行簡式審判程序，判決如下：
    主    文
甲○○幫助意圖為自己不法之所有，以詐術使人將本人之物交付
，累犯，處有期徒刑陸月，如易科罰金，以銀元佰元即新臺幣
玖佰元折算壹日。
    犯罪事實
一、甲○○前因毒品危害防制條例案件，經本院以九十年度易字
    第一九五八號判決判處有期徒刑六月，如易科罰金以銀元三
    百元折算一日確定，於民國九十二年二月二十八日在監服刑
    期滿執行完畢。詎仍不知悔改，因其經濟狀況欠佳，經由綽
    號「阿宏」之真實姓名年籍不詳成年男子介紹，獲知可憑出
    售附加門號之行動電話取得現款，乃欲以此種交易方式賺取
    經濟收入。甲○○已預見綽號「阿宏」之人取得前揭行動電
    話後，因申請名義人與實際使用人不同，而可藉此躲避員警
    追查，作為犯罪集團詐欺取財之聯絡工具。惟甲○○在不違
    背其本意之下，竟為圖獲取不法利益，基於幫助該犯罪集團
    成員涉犯詐欺取財罪行之不確定故意，於九十四年十二月十
    四日某時，前往南投縣南投市之群昇開發企業有限公司，申
    辦亞太行動寬頻股份有限公司所配屬之行動電話門號000
    0000000號，再於九十四年十二月中旬某日，在臺中
    市○○區○○路一帶，將前揭申辦所得之行動電話連同門號
    晶片卡（即ＳＩＭ卡），交予綽號「阿宏」之成年男子，甲
    ○○則取得新臺幣（下同）一千元之現款而完成交易。嗣該
    名綽號「阿宏」之成年男子所屬犯罪集團成員，旋即以甲○
    ○提供之上開行動電話作為收購「人頭帳戶」使用，而於九
    十五年一月二日自稱為「陳小姐」，與何森貴（所涉詐欺犯
    行因受前案確定判決效力所及，另經檢察官為不起訴處分確
    定）聯絡收購「人頭帳戶」事宜後，相約在臺中市○○路與
    五權路交岔路口之國泰世華銀行門口，以二千元之代價，向
    何森貴購買其向臺灣土地銀行烏日分行申辦之帳號0000
    00000000號帳戶存摺及提款卡，並獲知提款密碼後
    ，該詐欺集團成員再於九十五年一月十八日上午十一時三十
    分許，以電話聯繫住於苗栗縣頭份鎮之乙○○，佯稱自己為
    乙○○之大嫂，亟需三萬元現金以供週轉，致乙○○信以為
    真而陷於錯誤，乃於同日中午十二時許，前往臺灣土地銀行
    頭份分行，匯款三萬元至何森貴上開帳戶內，再由該犯罪集
    團成員立即將前揭入帳款項領出，以此方式詐騙財物得手。
    嗣經乙○○匯款後向其大嫂查證，始察覺遭人詐騙，而於九
    十五年二月十日報警處理，並循線查知上情。
二、案經臺中縣警察局烏日分局報請臺灣臺中地方法院檢察署檢
    察官偵查起訴。
    理    由
一、本件被告甲○○於準備程序中，先就上開犯罪事實為有罪之
    陳述，且所犯係死刑、無期徒刑、最輕本刑為三年以上有期
    徒刑以外之罪，經本院合議庭依刑事訴訟法第二百七十三條
    之一第一項之規定，裁定由法官一人獨任進行簡式審判程序
    ，先此敘明。
二、上開犯罪事實，業據被告甲○○於本院審理時坦承不諱，核
    與證人何森貴、乙○○於警詢時證述情節相符，並有亞太行
    動寬頻電信行動電話服務申請書、匯款資料、臺灣土地銀行
    烏日分行何森貴帳戶歷史交易明細查詢表各一份附卷可稽，
    足徵被告前揭自白應屬實情。按刑法第十三條所稱之故意本
    有直接故意（確定故意）與間接故意（不確定故意）之別，
    條文中「行為人對於構成犯罪之事實，明知並有意使其發生
    者」為直接故意，至於「行為人對於構成犯罪之事實，預見
    其發生而其發生並不違背其本意者」則屬間接故意；又間接
    故意與有認識的過失（又稱疏虞過失）之區別，在於二者對
    構成犯罪之事實雖均預見其能發生，但前者對其發生並不違
    背其本意，後者則確信其不發生。而目前行動電話門號之申
    請甚為簡易方便，如係基於正當用途而有使用之必要，通常
    需用人得以自己名義申請辦理即可，本無假手他人之理，更
    無必要以一千元之代價要求他人提供附加門號之行動電話。
    衡之常情，如此乖離常態之交易行為，就一般具有相當社會
    經驗之人而言，當可輕易預見該人收購行動電話係供作非法
    使用。尤其，被告先前曾於九十三年間，因出售自己之金融
    機構帳戶予綽號「阿宏」之人，藉此幫助他人從事詐欺取財
    犯行，而於九十三年十二月七日為警查獲，此經被告於本院
    行準備程序時供述明確，並有本院九十五年度金訴緝字第一
    號刑事判決一份在卷為憑。是以被告對於綽號「阿宏」之人
    係與詐欺犯罪集團有所勾結一事，理當知之甚詳，則其對於
    「阿宏」收購上開行動電話連同門號晶片卡後作為詐欺取財
    犯罪之聯絡使用，仍未逸脫於被告幫助他人犯罪意思之外，
    即屬被告所預見。而被告提供附加門號之行動電話在先，縱
    已得悉該名男子可能作為上開犯罪用途，卻又容任該項犯罪
    行為之繼續實現，毫無積極取回前揭物品或其他主觀上認為
    不致發生該項犯罪結果之確信，足徵前揭犯罪行為自仍不違
    其本意，被告應具有幫助他人詐欺取財犯罪之間接故意。綜
    上所陳，本案事證已臻明確，被告犯行至堪認定。
三、查被告行為後，九十四年二月二日修正公布之刑法已自九十
    五年七月一日起施行，其中與本件有關部分之第二條、第三
    十條、第三十三條第五款、第四十一條第一項、第四十七條
    均已修正，另刑法施行法增訂之第一條之一亦於九十五年六
    月十四日公布，並自同年月十六日起施行。按「行為後法律
    有變更者，適用行為時之法律，但行為後之法律有利於行為
    人者，適用最有利於行為人之法律」，修正後刑法第二條第
    一項定有明文。此條規定係規範行為後法律變更所生新舊法
    律比較適用之準據法，本身尚無新舊法比較之問題，於新法
    施行後，應一律適用新法第二條第一項之規定，為「從舊從
    輕」之比較，先予敘明。再按本次法律變更，比較時應就罪
    刑有關之共犯、未遂犯、想像競合犯、牽連犯、連續犯、結
    合犯，以及累犯加重、自首減輕暨其他法定加減原因（如身
    分加減）與加減例等一切情形，綜其全部罪刑之結果而為比
    較（最高法院九十五年五月二十三日九十五年度第八次刑庭
    會議決議參照）。茲就本件新舊法比較結果說明如下：
（一）關於幫助犯規定修正之問題：修正前刑法第三十條第一項
      ：「幫助他人犯罪者，為從犯。雖他人不知幫助之情者，
      亦同。」、第二項「從犯之處罰，得按正犯之刑減輕之。
      」，與修正後同條第一項規定：「幫助他人實行犯罪行為
      者，為幫助犯。雖他人不知幫助之情者，亦同。」、第二
      項「幫助犯之處罰，得按正犯之刑減輕之。」，刑法修正
      前、後關於「從犯」與「幫助犯」之用語固有不同，然依
      修正理由觀之，僅係因「從犯」一語常有不同解讀，故修
      正為「幫助犯」以符本意，就此名詞部分應屬法律用語之
      明確化，尚不涉及刑事可罰性範圍之變更。惟幫助犯之定
      義既已改為「幫助他人實行犯罪行為」，已明示幫助犯之
      成立係以被幫助者著手犯罪之實行，且具備違法性為必要
      ，至於被幫助者是否具有罪責，皆不影響幫助犯之成立，
      此乃配合教唆犯改採從屬性理論之「限制從屬形式」而一
      併予以修正，有別於舊法被幫助人須達於成立犯罪（即具
      備構成要件該當性、違法性與有責性，係從屬性理論之「
      嚴格從屬形式」），行為人始有論以幫助犯之餘地。是以
      修正後之刑法對於成立幫助犯之規定較諸舊法為寬，自非
      有利於被告。
（二）關於罰金刑最低額之問題，被告所從屬之正犯罪名係刑法
      第三百三十九條第一項之詐欺取財罪（詳如後述），法定
      刑中有科處罰金之規定。修正前刑法第三十三條第五款規
      定罰金為一元以上，修正後刑法第三十三條第五款則將罰
      金規定係新臺幣一千元以上，以百元計算之。是依修正後
      之法律，被告得科處罰金刑最低為新臺幣一千元；然依被
      告行為時之刑罰法律，即修正前刑法第三十三條第五款規
      定之罰金最低額一元，該罪之罰金刑最低額為銀元一元，
      若換算為新臺幣，僅為新臺幣三元。經比較新舊法之結果
      ，應以舊法較有利於被告。
（三）刑法施行法增訂第一條之一規定：「中華民國九十四年一
      月七日刑法修正施行後，刑法分則編所定罰金之貨幣單位
      為新臺幣。九十四年一月七日刑法修正時，刑法分則編未
      修正之條文定有罰金者，自九十四年一月七日刑法修正施
      行後，就其所定數額提高為三十倍。但七十二年六月二十
      六日至九十四年一月七日新增或修正之條文，就其所定數
      額提高為三倍」。本件被告所犯之罪法定刑中既有科處罰
      金之規定，經比較增訂之刑法施行法第一條之一與被告行
      為時之罰金罰鍰提高標準條例第一條前段、現行法規所定
      貨幣單位折算新臺幣條例第二條結果，二者規定適用之結
      果並無不同，此部分尚無新法或舊法較有利於被告之問題
      。
（四）又修正前刑法第四十一條第一項前段規定：「犯最重本刑
      為五年以下有期徒刑以下之刑之罪，而受六個月以下有期
      徒刑或拘役之宣告，因身體、教育、職業、家庭之關係或
      其他正當事由，執行顯有困難者，得以一元以上三元以下
      折算一日，易科罰金。」再被告行為時之易科罰金折算標
      準，修正前罰金罰鍰提高標準條例第二條（現已刪除）規
      定，就其原定數額提高為一百倍折算一日。則本件被告行
      為時之易科罰金折算標準，如以銀元三百元折算一日，經
      折算為新臺幣後，應以新臺幣九百元折算為一日。惟修正
      後刑法第四十一條第一項前段則規定：「犯最重本刑為五
      年以下有期徒刑以下之刑之罪，而受六個月以下有期徒刑
      或拘役之宣告者，得以新臺幣一千元、二千元或三千元折
      算一日，易科罰金。」被告所犯係得易科罰金之罪，經比
      較修正前後之易科罰金折算標準，以修正前之規定較有利
      於被告。
（五）關於累犯規定修正之問題：被告係於前案施用毒品罪所處
      徒刑執行完畢後，五年以內故意再犯本件法定本刑有期徒
      刑以上之罪，不論依修正前之刑法第四十七條，或修正後
      之刑法第四十七條第一項之規定，均構成累犯，此部分尚
      無新法或舊法較有利於被告之問題。
    綜上，舊法關於幫助犯、法定罰金刑下限、易科罰金折算標
    準之規定，均較有利於被告，衡諸整體綜合比較結果及不得
    割裂適用法律之原則，應依刑法第二條第一項前段之規定，
    一體適用修正前刑法之相關規定予以處斷。
四、查被告甲○○提供附加門號之行動電話予他人詐欺犯罪使用
    ，雖並未參與上開犯罪之構成要件行為，然其顯係以幫助他
    人犯罪之意思，實施上開犯罪構成要件以外之行為，核其所
    為，係犯修正前刑法第三十條第一項前段、刑法第三百三十
    九條第一項之幫助詐欺取財罪。查被告前因毒品危害防制條
    例案件，經本院以九十年度易字第一九五八號判決判處有期
    徒刑六月，如易科罰金以銀元三百元折算一日確定，於九十
    二年二月二十八日在監服刑期滿執行完畢，有臺灣高等法院
    被告前案紀錄表及刑案資料查註紀錄表在卷可按，其受有期
    徒刑之執行完畢，五年內故意再犯本件法定本刑有期徒刑以
    上之罪，應依修正前刑法第四十七條論以累犯，並依法加重
    其刑。又被告僅係幫助他人實施詐欺取財罪，為從犯，應依
    修正前刑法第三十條第二項之規定，按詐欺取財罪正犯之刑
    予以減輕，並先加後減之。另被告曾於九十三年間因涉及販
    賣帳戶幫助詐欺犯行為警查獲，經本院於九十五年四月二十
    日以九十五年度金訴緝字第一號判決判處有期徒刑六月，如
    易科罰金以銀元三百元折算一日，並於九十五年五月二十二
    日確定，有卷附該案判決書及臺灣高等法院被告前案紀錄表
    可憑。惟因被告於本案之犯罪時間相距前案販賣帳戶犯行已
    逾一年有餘，相隔甚久，被告當無可能基於初始概括犯罪計
    畫而分別涉犯先後二罪，縱其所犯係同一罪名，仍無從認為
    具有修正前刑法第五十六條之連續犯裁判上一罪關係，本院
    自應為實體之審究，而無逕為免訴判決之餘地，附此敘明。
    爰審酌被告僅因個人經濟狀況欠佳，一時貪圖小利而提供附
    加門號之行動電話予他人犯罪聯絡使用，造成司法及警政機
    關追查實際犯罪行為人發生阻礙，對於社會治安仍具有相當
    之危害性，及其犯罪動機、目的、手段、於偵查中否認犯行
    直至本院審理時始坦承認罪之態度、具有國中畢業學歷之智
    識程度等一切情狀，量處如主文所示之刑，併諭知易科罰金
    之折算標準，以示懲儆。
據上論斷，應依刑事訴訟法第二百七十三條之一第一項、第二百
九十九條第一項前段，刑法第二條第一項前段、修正前刑法第三
十條第一項前段、第二項、刑法第三百三十九條第一項、修正前
刑法第四十七條、第四十一條第一項前段，罰金罰鍰提高標準條
例第一條前段、修正前罰金罰鍰提高標準條例第二條，現行法規
所定貨幣單位折算新臺幣條例第二條，判決如主文。
本案經檢察官郭明嵐到庭執行職務。
中    華    民    國    95    年    10    月    18    日
                  刑事第七庭    法  官  高文崇
上正本證明與原本無異。
如不服本判決，應於送達後十日內向本院提出上訴狀（須附繕
本），上訴於台灣高等法院台中分院。
                                書記官  林淑慧
中    華    民    國    95    年    10    月    19    日
附錄本案論罪科刑法條：
修正前刑法第三十條第一項前段：
幫助他人犯罪者，為從犯。
刑法第三百三十九條第一項：
意圖為自己或第三人不法之所有，以詐術使人將本人或第三人之
物交付者，處五年以下有期徒刑、拘役或科或併科一千元以下罰
金。


司法院資訊處製作；財團法人民間司法改革基金會備份。
